ACORDAO-COMPLETO-2493374

ACÓRDÃO 18893/2021 ATA 41/2021 - PRIMEIRA CÂMARA

VISTOS, relatados e discutidos estes autos de Monitoramento do cumprimento da determinação prolatada por meio do subitem 9.2 do Acórdão 13410/2020-TCU-Primeira Câmara,
ACORDAM os Ministros do Tribunal de Contas da União, reunidos em sessão da 1ª Câmara, ante as razões expostas pelo Relator, em:
9.1. considerar não atendida a determinação constante no subitem 9.2 do Acórdão 13410/2020-TCU-Primeira Câmara;
9.2. aplicar ao Sr. Marcellus José Barroso Campêlo, com fundamento no art. 58, inciso IV, da Lei 8.443/1992, multa no valor de R$ 20.000,00 (vinte mil reais) , fixando-lhe prazo de quinze dias, a contar da notificação, para que comprove, perante este Tribunal (art. 214, III, "a", do RI/TCU) , o recolhimento da dívida aos cofres do Tesouro Nacional, atualizada monetariamente desde a data do presente Acórdão até a do efetivo recolhimento, se for paga após o vencimento, na forma da legislação em vigor;
9.3. autorizar, desde logo, nos termos do art. 28, inciso II, da Lei 8.443/1992, a cobrança judicial das dívidas caso não atendida a notificação; 
9.4. dar continuidade ao presente monitoramento, por meio da realização de nova diligência à Secretaria de Estado de Saúde do Amazonas, para que, em atenção ao Acórdão 13410/2020-TCU-Primeira Câmara, encaminhe a este Tribunal, no prazo de 15 (quinze) dias, documentação comprobatória do cálculo da quantidade de ambulâncias efetivamente necessárias ao cumprimento do Contrato 22/2020, com base em critérios técnicos e objetivos, calcados no nível de atendimentos real e na expectativa para os próximos meses, e, a partir desse cálculo, promova a imediata supressão dos serviços que porventura se mostrem excessivos, inclusive, se necessária a redução superior a 25% (vinte e cinco por cento) do objeto, mediante tratativas com o contratado que busquem a efetiva defesa do interesse público, conforme já determinado no item 9.2 do Acórdão 13410/2020-TCU-Primeira Câmara, sob pena de aplicação da multa prevista no art. 58, inciso VII, da Lei 8.443/92; 
9.5. alertar o atual Secretário de Saúde do Estado do Amazonas que o não atendimento injustificado da diligência mencionada no subitem anterior deste Acórdão poderá ensejar a aplicação de nova multa prevista no art. 58, inciso IV, da Lei 8.443/1992; e
9.6. dar ciência desta deliberação ao Sr. Marcellus José Barroso Campêlo e à Secretaria de Estado de Saúde do Amazonas.

Monitoramento do cumprimento da determinação prolatada por meio do subitem 9.2 do Acórdão 13.410/2020-TCU-1ª Câmara.

Primeira Câmara

Secretaria de Saúde do Estado do Amazonas.

3. Responsável: Marcellus José Barroso Campêlo (CPF XXX.314.682-XX).

13.1. Ministros presentes: Benjamin Zymler (na Presidência), Vital do Rêgo e Jorge Oliveira.
13.2. Ministros-Substitutos presentes: Augusto Sherman Cavalcanti (Relator) e Weder de Oliveira.

AUGUSTO SHERMAN

Trata-se de Monitoramento do cumprimento da determinação prolatada por meio do subitem 9.2 do Acórdão 13410/2020-TCU-Primeira Câmara, in verbis:
"9.2. determinar à Secretaria de Saúde do Estado do Amazonas, com fulcro no art. 250, inc. II, do Regimento Interno do TCU c/c o art. 4º, inc. I, da Resolução TCU 315/2020, no art. 4º-I da Lei 13.979/2020, que, na hipótese de prosseguir mantendo em vigor o Contrato 22/2020 ou se vier a firmar outro ajuste com objeto idêntico ou similar, proceda ao cálculo da quantidade de ambulâncias efetivamente necessárias ao cumprimento do objeto em questão, com base em critérios técnicos e objetivos, calcados no nível de atendimentos real e na expectativa para os próximos meses, e, a partir desse cálculo, promova a imediata supressão dos serviços que porventura se mostrem excessivos, inclusive, se necessária a redução superior a 25% (vinte e cinco por cento) do objeto, mediante tratativas com o contratado que busquem a efetiva defesa do interesse público, informando a este Tribunal, no prazo de 15 (quinze) dias, as providências adotadas e os eventuais resultados já alcançados, informe esse que deverá ser acompanhado de cópia da correspondente documentação comprobatória."
2.	A mencionada decisão foi proferida no âmbito do TC-Processo 021.089/2020-5, que tratou de representação formulada pelo Deputado Estadual do Amazonas Dermilson Carvalho das Chagas, dando conta de possíveis irregularidades na contratação emergencial, pelo Governo do Estado do Amazonas, de serviços de transporte sanitário de pacientes em estado crítico, suspeitos ou confirmados com o vírus Covid-19, provenientes dos 61 (sessenta e um) municípios do interior daquele Estado, entre portos e aeroportos até as unidades hospitalares de referência na Capital - Manaus/AM.
3.	Por meio da instrução à peça 21, a Selog analisa os resultados do presente monitoramento e apresenta proposta de encaminhamento, nos seguintes termos:
	Resposta da Unidade Jurisdicionada:

		a) em resposta aos ofícios 70978/2020 -TCU/Seproc, de 15/12/2020, e 5709/2021-TCU/Seproc, de 16/2/2021, os quais informaram, respectivamente, acerca da existência do Acórdão 13410/2020-TCU-Primeira Câmara, e da diligência em razão de não recebimento de respostas sobre o cumprimento do item 9.2 do citado acórdão, a Secretaria de Saúde do Estado do Amazonas enviou os ofícios 1789/2021-ASJUR/SES-AM, de 19/3/2021 e 2144/2021-ASJUR/SES-AM, de 5/4/2021;
	b) os ofícios citados encaminharam cópias do Projeto Básico (peça 14, p. 2 a 21) , Termo do Contrato 22/2020 (peça 14, p. 22 a 30) , Portaria de designação de fiscais (peça 13, p. 14 e 15) , Projeto Básico para Primeiro Termo Aditivo (peça 14, p. 31 a 35) , Primeiro Termo Aditivo (peça 14, p. 36 e 37) , parecer da Procuradoria Geral do Estado do Amazonas (peça 13, p. 16 a 22) e Nota explicativa (peça 14, p. 39) ;
	c) a nota explicativa (peça 14, p. 39) cita os eventos do contrato até aquela data, quais foram: assinatura do contrato e primeiro termo aditivo. Além disso, menciona que o processo 017101.018050/2020 estava em tramitação devido ao fim da vigência e interesse na continuidade dos serviços prestados;
	d) no dia 9/7/2021 foi encaminhado e-mail ao Departamento de Logística da Secretaria de Estado de Saúde do Amazonas (Delog) solicitando informações complementares sobre a atual situação do Contrato 22/2020 (peça 17) , contudo até a presente data não houve o recebimento de qualquer resposta. Além disso, diversas tentativas de contato telefônico foram realizadas por esta Unidade Técnica, mas todas sem sucesso e sem retorno de ligação. 

	Análise:

	1.	O presente monitoramento é referente a deliberação exarada no Acórdão 13410/2020-TCU-Primeira Câmara, proferido no âmbito do TC Processo 021.089/2020-5, que trata de representação sobre o Contrato 22/2020 da Secretaria de Estado de Saúde do Amazonas (SES-AM) , cujo objeto é a contratação emergencial de serviços de transporte sanitário de pacientes em estado crítico, suspeitos ou confirmados com o vírus Covid-19, provenientes dos 61 municípios do interior do Estado, entre portos e aeroportos até as unidades hospitalares de referência na capital (Manaus-AM) , conforme detalhado acima.
2.	O Secretário Estadual de Saúde do Amazonas foi notificado pelo Ofício 70978/2020-TCU/Seproc, de 15/12/2020 (peça 6) , cuja entrega ao destinatário ocorreu em 28/12/2020 (peça 7) , acerca da determinação contida no Acórdão 13410/2020-TCU-Primeira Câmara e do prazo de quinze dias para que informasse ao TCU as providências adotadas e os eventuais resultados já alcançados, juntando a comprovação correspondente. Contudo, não houve resposta da SES-AM no prazo solicitado. 
3.	Foi, então, autuado o presente processo de monitoramento para verificar o cumprimento da determinação constante do item 9.2 do citado Acórdão (acima transcrito) . Diante da ausência de manifestação do órgão, foi proposta diligência (peça 7 e 9) com novo prazo de quinze dias para que o órgão informasse as providências adotadas.
4.	Na citada diligência foram solicitadas as seguintes informações:
	a) na hipótese de ter prosseguido executando o Contrato 22/2020 ou de ter firmado outro ajuste com objeto idêntico ou similar, se a SES/AM procedeu ao cálculo da quantidade de ambulâncias efetivamente necessárias ao cumprimento do objeto em questão, com base em critérios técnicos e objetivos, calcados no nível de atendimentos real e na expectativa para os próximos meses, e, a partir desse cálculo, promoveu ou promove a imediata supressão dos serviços que porventura se mostrem excessivos, inclusive, se necessária a redução superior a 25% (vinte e cinco por cento) do objeto, mediante tratativas com o contratado que busquem a efetiva defesa do interesse público;
	b) quais providências foram adotadas e os eventuais resultados já alcançados; 
	c) demais informações que julgar necessárias; e
	d) designação formal de interlocutor na Secretaria de Saúde do Estado que conheça da matéria para dirimir eventuais dúvidas, informando nome, função/cargo, e-mail e telefone de contato.
5.	Os documentos enviados em resposta à diligência não apresentaram elementos que fundamentassem a definição do quantitativo de ambulâncias necessário, em desacordo com o determinado no item 9.2 do Acórdão 13410/2020-TCU-Primeira Câmara e com o entendimento do Tribunal expresso no item 9.1.2 do Acórdão 1335/2020-TCU-Plenário, da relatoria do Ministro Benjamin Zymler, conforme transcrito abaixo:
9.1.2. com fundamento no art. 4º - E, § 1º, da Lei 13.979/2020, instrua os processos de contratação relacionados ao enfrentamento da crise do novo coronavírus com a devida motivação dos atos por meio da inclusão nos autos, no mínimo, de justificativas específicas da necessidade da contratação, da quantidade dos bens ou serviços a serem contratados com as respectivas memórias de cálculo e com a destinação do objeto contratado;
6.	Ressalta-se que a SES-AM tem em vigor outros dois contratos (peça 20) , além do Contrato 22/2020 aqui mencionado, que também têm como objeto o transporte sanitário, todos com a mesma empresa, conforme descrito abaixo:
	Contrato
	Objeto
	Valor Anual
	Termo Aditivo
	Vigência

	22/2020
	4 ambulâncias tipo 'B'
	R$ 1.806.900,00
	4 aditivos
	22/9/2021

	16/2020
	16 ambulâncias tipo 'A' (acréscimo de 5 ambulâncias) 
	R$ 8.364.181,14 
	2 aditivos
	29/9/2021

	35/2020
	10 ambulâncias tipo 'D'
	R$ 10.332.000,00
	2 aditivos
	22/11/2021

7.	Os projetos básicos e termos aditivos dos contratos citados também não mencionam qualquer estudo para definição desses quantitativos, visto que a própria SES-AM deveria analisar o quantitativo demandado de atendimentos comparando sua atual capacidade operacional com as ambulâncias que já possui e, por fim, identificar o quantitativo de ambulâncias efetivamente necessárias a ser contratado.
8.	Não obstante a ausência desse estudo da demanda, o terceiro termo aditivo ao Contrato 16/2020 ainda realizou acréscimo de cinco ambulâncias.
9.	O Contrato 22/2020 encontra-se no segundo termo aditivo com vigência de 3/4/2021 a 29/9/2021 (peça19) . No projeto básico para o segundo termo aditivo também não consta estudo ou justificativa para a quantidade de ambulâncias contratadas (peça 18) .
10.	As informações acima foram consultadas no portal de transparência do Governo do Estado do Amazonas (http://www.transparencia.am.gov.br/covid-19/contratos/) no dia 13/7/2021.
11.	Conforme já exposto acima, a SES-AM teve duas oportunidades para cumprir a determinação do item 9.2 do Acórdão 13410/2020-TCU-Primeira Câmara:
	a) quando do recebimento do Acórdão, por meio do Ofício 70978/2020-TCU-Seproc, de 15/12/2020, com prazo de quinze dias para envio das informações solicitadas; e
	b) quando do recebimento da diligência, por meio do Ofício 5709/2021-TCU-Seproc, de 16/2/2021, com novo prazo de quinze dias.
12.	Apenas após o recebimento do ofício de diligência o órgão se manifestou, ainda assim, sem envio de qualquer evidência de cumprimento do acórdão ora monitorado.
13.	Apesar de se tratar de uma emergência de saúde pública causada pela Covid-19, é necessário haver justificativa razoável para realização de contratação emergencial e dos seus quantitativos, sobretudo com o prazo superior a um ano e ainda com outros contratos de objetos semelhantes em vigor e, ao que parece, também sem a devida justificativa de quantitativos.
14.	Além disso, o Contrato 22/2020 está vigente desde 8/4/2020, ou seja, há mais de um ano, tempo suficiente para realizar levantamento de quantitativo de atendimentos e expectativa de atendimentos futuros, possibilitando o ajuste do referido contrato ou justificativa razoável para manutenção do quantitativo atualmente contratado.
15.	Sem o referido estudo da quantidade necessária, não se sabe se as quatro ambulâncias tipo 'B' atualmente contratadas estão subestimadas ou superestimadas, podendo trazer falta de atendimento tempestivo à população (caso a quantidade esteja subestimada) ou gastos desnecessários (caso a quantidade esteja superestimada) .
16.	Além disso, o não atendimento ao Acórdão 13410/2020-TCU-Primeira Câmara é razão suficiente para ensejar a aplicação de multa ao gestor responsável, conforme detalhado na Matriz de Responsabilização anexa a essa instrução, nos termos do art. 58, inciso IV, da Lei 8.443/1992, c/c o art. 268, IV e VII, do Regimento Interno do TCU. 

	C. Proposta de Encaminhamento

	17.	Em virtude do exposto, propõe-se:
17.1	considerar não atendida a determinação constante no item 9.2, do Acórdão 13410/2020-TCU-Primeira Câmara; 
17.2	aplicar ao Sr. Marcellus José Barroso Campêlo, CPF: XXX.314.682-XX, então Secretário de Estado de Saúde do Amazonas, a multa prevista no art. 58, inciso IV, da Lei 8.443/1992, c/c o art. 268, inciso VII, do Regimento Interno do TCU, fixando prazo de quinze dias, a contar da notificação, para que comprove, perante este Tribunal (art. 214, III, 'a', do RI/TCU) , o recolhimento da dívida aos cofres do Tesouro Nacional, atualizada monetariamente desde a data do presente acórdão até a do efetivo recolhimento, se for paga após o vencimento, na forma da legislação em vigor;
17.3	autorizar, desde logo, o pagamento da dívida decorrente em até 36 (trinta e seis) parcelas mensais e consecutivas, caso solicitado, nos termos do art. 26 da Lei 8.443/1992 c/c o art. 217 do RITCU, fixando o vencimento da primeira parcela em 15 (quinze) dias, a contar do recebimento da notificação, e o das demais a cada 30 (trinta) dias, devendo incidir sobre cada uma os encargos devidos, na forma prevista na legislação em vigor;
17.4	autorizar a cobrança judicial da dívida, caso não atendida a notificação, nos termos do art. 28, inciso II, da Lei 8.443/1992;
17.5	alertar o responsável de que a falta de comprovação do recolhimento de qualquer parcela importará o vencimento antecipado do saldo devedor, nos termos do art. 217, § 2°, do RITCU;
17.6	dar continuidade ao presente monitoramento e diligenciar a Secretaria de Estado De Saúde do Amazonas, para que, em atenção ao Acórdão 13410/2020-TCU-Primeira Câmara, encaminhe a este Tribunal, no prazo de 15 (quinze) dias, documentação comprobatória do cálculo da quantidade de ambulâncias efetivamente necessárias ao cumprimento do contrato 22/2020, com base em critérios técnicos e objetivos, calcados no nível de atendimentos real e na expectativa para os próximos meses, e, a partir desse cálculo, promova a imediata supressão dos serviços que porventura se mostrem excessivos, inclusive, se necessária a redução superior a 25% (vinte e cinco por cento) do objeto, mediante tratativas com o contratado que busquem a efetiva defesa do interesse público, conforme já determinado no item 9.2 do Acórdão 13410/2020-TCU-Primeira Câmara, sob pena de aplicação da multa prevista no art. 58, inciso VII da Lei 8.443/92;
17.7	encaminhar cópia desta deliberação à Secretaria de Saúde do Estado do Amazonas, a fim de subsidiar as manifestações a serem requeridas."

	É o Relatório.

não consta.

Não atuou.

MONITORAMENTO DO ACÓRDÃO 13.410/2020-TCU-1ª CÂMARA. NÃO ENCAMINHAMENTO DAS INFORMAÇÕES REQUISITADAS PELO TRIBUNAL. DILIGÊNCIA. ENVIO DE INFORMAÇÕES QUE NÃO ATENDEM À DETERMINAÇÃO MONITORADA. MULTA. CONTINUIDADE DO MONITORAMENTO COM REALIZAÇÃO DE NOVA DILIGÊNCIA.

MONITORAMENTO (MON)

Secretaria de Controle Externo de Aquisições Logísticas (Selog).

Trata-se de Monitoramento do cumprimento da determinação prolatada por meio do subitem 9.2 do Acórdão 13410/2020-TCU-Primeira Câmara, in verbis:
"9.2. determinar à Secretaria de Saúde do Estado do Amazonas, com fulcro no art. 250, inc. II, do Regimento Interno do TCU c/c o art. 4º, inc. I, da Resolução TCU 315/2020, no art. 4º-I da Lei 13.979/2020, que, na hipótese de prosseguir mantendo em vigor o Contrato 22/2020 ou se vier a firmar outro ajuste com objeto idêntico ou similar, proceda ao cálculo da quantidade de ambulâncias efetivamente necessárias ao cumprimento do objeto em questão, com base em critérios técnicos e objetivos, calcados no nível de atendimentos real e na expectativa para os próximos meses, e, a partir desse cálculo, promova a imediata supressão dos serviços que porventura se mostrem excessivos, inclusive, se necessária a redução superior a 25% (vinte e cinco por cento) do objeto, mediante tratativas com o contratado que busquem a efetiva defesa do interesse público, informando a este Tribunal, no prazo de 15 (quinze) dias, as providências adotadas e os eventuais resultados já alcançados, informe esse que deverá ser acompanhado de cópia da correspondente documentação comprobatória."
2.	A mencionada decisão foi proferida no TC Processo 021.089/2020-5, que tratou de representação formulada pelo Deputado Estadual do Amazonas Dermilson Carvalho das Chagas, dando conta de possíveis irregularidades na contratação emergencial, pelo Governo do Estado do Amazonas, de serviços de transporte sanitário de pacientes em estado crítico, suspeitos ou confirmados com o vírus Covid-19, provenientes dos 61 (sessenta e um) municípios do interior daquele Estado, entre portos e aeroportos até as unidades hospitalares de referência na Capital - Manaus/AM.
3.	Ante o não encaminhamento das informações requisitadas por meio da determinação monitorada, a unidade técnica realizou diligência à Secretaria de Saúde do Estado do Amazonas (peça 9) , concedendo novo prazo de quinze dias para atendimento à determinação.
4.	Em resposta, foi encaminhada a documentação às peças 13 e 14, a qual, segundo a análise realizada pela Selog na instrução parcialmente transcrita no relatório parte desta deliberação, não apresenta as informações objeto da determinação. Assim, a unidade técnica formula proposta de encaminhamento no sentido de que seja considerada não atendida a determinação monitorada, bem como propõe a aplicação de multa ao então Secretário de Saúde do Estado do Amazonas, e a continuação do monitoramento, com realização de nova diligência ao órgão jurisdicionado.
5.	Acolho o encaminhamento proposto pela Selog, cuja análise adoto como razões de decidir.
6.	Restou caracterizado que não houve o cumprimento da determinação monitorada no prazo estabelecido, por ocasião da notificação da decisão. Por outro lado, as informações encaminhadas por ocasião da diligência que concedeu novo prazo para atendimento, também não atendem à determinação, já que não apresentaram o cálculo da quantidade de ambulâncias efetivamente necessárias ao cumprimento do objetivo do Contrato 22/2020.
7.	Face a essa situação, conforme relatado pela Selog, em 9/7/2021 foi encaminhado e-mail ao Departamento de Logística da Secretaria de Estado de Saúde do Amazonas (Delog) solicitando informações complementares sobre a atual situação do Contrato 22/2020 (peça 17) , sem que, contudo, houvesse resposta. Ademais, tentativas da unidade técnica de realizar contato telefônico com o jurisdicionado resultaram infrutíferas e sem retorno das ligações.
8.	Dessa forma, apesar de todas as tentativas deste Tribunal de conceder oportunidades para que a Secretaria de Saúde do Estado do Amazonas cumprisse a determinação monitorada, não houve o empenho daquele órgão em apresentar as informações demandadas, ou mesmo tentativa de justificar o não atendimento. Cabível, portanto, a apenação do titular daquela Secretaria, conforme proposto pela unidade técnica.
9.	Em complemento à proposta de realização de nova diligência em continuidade ao presente monitoramento, entendo pertinente alertar o jurisdicionado, desde já, que o não atendimento injustificado da mencionada diligência poderá ensejar a aplicação de nova multa ao atual Secretário de Saúde do Estado do Amazonas.
10.	Por fim, deixo de acolher a proposta de se autorizar, desde já, o parcelamento da multa ora aplicada por entender que essa autorização depende de solicitação expressa por parte do devedor.
	Ante o exposto, manifesto-me por que o Tribunal aprove o Acórdão que ora submeto à apreciação deste Colegiado.
TCU, Sala das Sessões, em 30 de novembro de 2021.
AUGUSTO SHERMAN CAVALCANTI 
Relator